臺灣高等法院民事裁定
111年度抗字第1370號
抗  告  人  彭絲婉  




上列抗告人因與相對人劉明琦間請求返還借款事件，對於中華民
國111年9月19日臺灣臺北地方法院111年度訴字第4454號所為裁
定提起抗告，本院裁定如下： 
    主  文
原裁定廢棄。
    理  由
一、按訴訟，由被告住所地之法院管轄；被告住所地之法院不能
    行使職權者，由其居所地之法院管轄；訴之原因事實發生於
    被告居所地者，亦得由其居所地之法院管轄，民事訴訟法第
    1條第1項定有明定。次按同一訴訟，數法院有管轄權者，原
    告得任向其中一法院起訴，同法第22條亦有明文。又依一定
    之事實，足認以久住之意思，住於一定之地域者，即為設定
    其住所於該地，為民法第20條所明定。是我國民法關於住所
    之設定，兼採主觀主義及客觀主義之精神，必須主觀上有久
    住一定地域之意思，客觀上有住於一定地域之事實，該一定
    之地域始為住所，故住所並不以登記為要件；而戶籍法為戶
    籍登記之行政管理規定，戶籍地址乃係依戶籍法所為登記之
    事項，戶籍地址並非為認定住所為唯一標準；至戶籍法第23
    條、第24條固規定戶籍登記事項有變更時，應為變更之登記
    ；然戶籍登記事項錯誤或脫漏時，應為更正之登記，僅係戶
    政管理之行政規定，戶籍地為行政法上之準據，為決定選舉
    、教育、兵役等公法上權利義務之準據，不得以戶籍登記之
    處所，一律解為當然之住所（最高法院93年度台抗字第393
    號裁判要旨參照）。
二、經查：
    ㈠、本件抗告人以相對人於民國106年間向其借貸新臺幣80萬
        元為由，並以訴外人翰達建設股份有限公司（下稱翰達
        公司）為發票人之面額100萬元支票為擔保，依消費借
        貸法律關係請求相對人給付80萬元本息等情，有卷附民
        事起訴狀所附中國信託商業銀行存款交易明細、支票及
        退票理由單與代收票據明細表可稽（見原審卷第11-19
        頁）。觀諸民事起訴狀已載明相對人住所為「澎湖縣馬
        公市後窟潭12號」，居所為「臺北市○○區○○路0段00號8
        樓」、「臺北市○○區○○○路0段000號6樓」（見原審卷第
        11頁）；而相對人之戶籍地位於「澎湖縣○○市○○街00號
        」，有卷附個人戶籍資料可稽（見本院卷第15頁）。可
        知相對人除戶籍地位於「澎湖縣○○市○○街00號」之外，
        尚有住居所位於「澎湖縣馬公市後窟潭12號」、「臺北
        市○○區○○路0段00號8樓」，及「臺北市○○區○○○路0段00
        0號6樓」等處，自不得逕以相對人之戶籍地址認定其住
        所地。
　　㈡、參諸原法院於本件起訴後曾試行調解，並將民事起訴狀
        繕本及調解通知書送達相對人，其中送達「臺北市○○區
        ○○路0段00號8樓」部分，已由相對人之受僱人即大樓管
        理委員收受，有卷附送達證書可稽（見原審卷第35頁）
        。且相對人雖於調解期日並未到場，但曾指示律師口述
        以5萬元和解等情，亦有原法院民事事件原告調解意願
        調查書可稽（見原審卷第41頁）。則相對人收受民事起
        訴狀繕本及調解通知書後，並未爭執未居住於該處，且
        已指示律師表示意見，堪信相對人客觀上居住於「臺北
        市○○區○○路0段00號8樓」，主觀上亦有以該處為其住所
        地之意思，依民事訴訟法第1條第1項規定，原法院應有
        管轄權。
　　㈢、從而，原法院逕依相對人之戶籍資料，以相對人之住所
        地位於「澎湖縣○○市○○街00號」為由，裁定將本件訴訟
        移送臺灣澎湖地方法院，於法自有未合。抗告意旨指摘
        原裁定不當，求予廢棄，為有理由。爰將原裁定予以廢
        棄，發回原法院續為適法之處理。
三、據上論結，本件抗告為有理由。爰裁定如主文。　　　　
中　　華　　民　　國　　111 　年　　10　　月　　31　　日
  　　　　　　　　民事第九庭  
  　                    審判長法  官  楊絮雲   
                              法  官  陳賢德
                              法  官  郭顏毓
正本係照原本作成。
不得聲明不服。
中　　華　　民　　國　　111 　年　　10　　月　　31　　日

　　　　　　　　　　　　　    書記官  馬佳瑩